【裁判字號】    88,國,14
【裁判日期】    990330
【裁判案由】    國家賠償
【裁判全文】
臺灣臺中地方法院民事裁定                88年度國字第14號
聲  請  人  昶麟建設股份有限公司
法定代理人  子○○
聲  請  人  丁○○
上列2人共同
訴訟代理人  鄭晃奇律師
複代理人    曹宗彝律師
相  對  人  台中縣豐原地政事務所
                      設台中縣豐原巿西安街21號2樓
法定代理人  寅○○    住同上
訴訟代理人  羅宗賢律師
            黃雅琴律師
複代理人    庚○○    住台中縣豐原市○○路397號
相  對  人  台中縣雅潭地政事務所
                      設台中縣潭子鄉○○村○○路165號
法定代理人  甲○○    住同上
訴訟代理人  黃文崇律師
複代理人    丑○○    住台中市○區○○街80號
相  對  人  卯○○即蘇啟臺
                      住台中市北屯區北興里三光巷62弄35號
                      居台中市北屯區○○○路○段37號5樓
            乙○○    住台中市○○區○○路3段10號
                                      (應受送達處所不明)
            丙○○    住台中縣大雅鄉○○路○段64巷35號
                                      (應受送達處所不明)
            戊○○    住台中縣大雅鄉○○路250巷82弄20號
            癸○○    住台中縣大雅鄉○○村○○路13號
                      居台中縣大雅鄉○○路○段65巷16號
            壬○○    住台中市○○路○段237號
            辛○○    住台中市○區○○街86號
上列3人共同
訴訟代理人  謝文田律師
複代理人    吳皓偉律師
            己○○    住台中市○○路○段139之1號
上列聲請人與相對人台中縣豐原地政事務所等9人間請求國家賠
償等事件，聲請訴訟救助，本院裁定如下：
    主    文
本院民國八十九年一月二十七日所為准予訴訟救助之裁定應予撤
銷。
聲請人昶麟建設股份有限公司應於本裁定送達翌日起七日內補繳
第一審裁判費新台幣貳佰貳拾捌萬伍仟捌佰伍拾參元。
聲請人丁○○應於本裁定送達翌日起七日內補繳第一審裁判費新
台幣柒拾柒萬陸仟參佰貳拾貳元。
聲請人昶麟建設股份有限公司、丁○○應於本裁定送達翌日起七
日內補繳應預納之第一審鑑定費用新台幣玖萬元。
本裁定主文第二項、第三項之第一審裁判費，聲請人如逾期未繳
，逕行駁回訴訟。
聲請程序費用由聲請人負擔。
    理    由
一、按當事人力能支出訴訟費用而受訴訟救助或其後力能支出者
    ，法院應以裁定撤銷救助，並命其補交暫免之費用，民事訴
    訟法第113條第1項定有明文。又聲請救助之要件，既以無資
    力支出訴訟費用者為限，則法院認其救助要件欠缺，原得以
    職權撤銷之(參見最高法院民國(下同)20年抗字第714號判例
    意旨)。另民事訴訟法第107條第1項規定：「當事人無資力
    支出訴訟費用者，法院應依聲請，以裁定准予訴訟救助。但
    顯無勝訴之望者，不在此限」，而所謂無資力係指窘於生活
    ，且缺乏經濟信用者而言(參見最高法院43年台抗字第152號
    判例意旨)。從而，聲請人2人與相對人台中縣豐原地政事務
    所等9人間請求國家賠償等事件，聲請人2人於起訴後之88年
    10月7日聲請訴訟救助，固經本院於89年1月27日以88年度救
    字第31號民事裁定(下稱原裁定)准予訴訟救助，惟依前揭民
    事訴訟法第113條第1項規定及最高法院20年抗字第714號判
    例意旨，法院倘認為聲請人2人應有資力支出訴訟費用，即
    原聲請訴訟救助之要件若有欠缺，自得依職權撤銷該准予訴
    訟救助之裁定，並命補繳暫免之訴訟費用，合先敘明。
二、聲請人2人於88年9月20日提起本件國家賠償等訴訟後，復於
    88年10月7日具狀聲請訴訟救助，其理由無非係以聲請人已
    將資金新台幣(下同)數億元投入系爭建築方案，已無多餘資
    金已供運用，聲請人昶麟建設股份有限公司(下稱昶麟公司)
    支票已經退票及遭拒絕往來，且訴訟費用高達300餘萬元，
    實非財務困難之聲請人得以負擔云云，而原裁定准予訴訟救
    助之理由係以依職權調取聲請人之財產資料及不動產登記謄
    本，認為聲請人之不動產，部分為不得單獨移轉之建物公共
    設施，均已設定高額抵押權，聲請人確實已無資力等語，固
    有所本，惟依下列理由應可認定聲請人2人當時不符合訴訟
    救助之要件：
  (一)聲請人昶麟公司為公司法人，實收資本總額為7000萬元(
      參見本院訴訟救助卷第14頁)，其於起訴時公司仍在正常
      營業狀態，即使聲請人昶麟公司之不動產，部分為不得單
      獨移轉之建物公共設施，均已設定高額抵押權乙事屬實，
      然此為一般建設公司為取得建築融資而提供不動產予金融
      機構或第3人設定高額抵押權之正常手法，尚不得以聲請
      人昶麟公司之不動產已設定高額抵押權，遽認其已為無資
      力，否則聲請人昶麟公司如何能正常繼續營運？況依聲請
      人昶麟公司在本件審理時提出該公司於87、88、89年度之
      資產負債表記載，該公司資產「淨值總額」各年度依序為
      6574萬餘元、6573萬餘元及6467萬餘元(參見本院卷第四
      宗，97年9月24日書狀證11)，可見聲請人昶麟公司於起訴
      時顯有資力支付訴訟費用，原裁定漏未審酌上開事實，遽
      為聲請人昶麟公司已無資力支付訴訟費用之認定，容有誤
      會。
  (二)又依民事訴訟法第109條第2項規定，無資力支出訴訟費用
      之事由，應釋明之。聲請人丁○○於上揭時間聲請訴訟救
      助時，並未依法提出無資力支出訴訟費用之釋明證據資料
      ，其聲請訴訟救助即於法不合，本應裁定駁回，原裁定卻
      准許之，其見解有待商榷？況依聲請人昶麟公司提出「昶
      麟喜事」建築方案之解約申請書，包括聲請人丁○○訂購
      Ａ7戶部分，已於87年10月27日退訂，並獲得解約退款218
      萬元(參見本院卷第一宗第328頁)，可見聲請人丁○○於
      起訴時仍有資力支出訴訟費用，卻故意隱藏其資力，致法
      院受誤導而為准予訴訟救助之認定。
三、本件訴訟在審理過程，相對人癸○○、壬○○、辛○○等人
    曾多次以言詞或具狀聲請本院就聲請人2人是否符合訴訟救
    助之要件重為審查，並命聲請人2人釋明無資力支出訴訟費
    用之事實(最近1次參見本院卷第六宗，98年10月9日書狀第1
    頁)，本院乃於99年2月25日通知聲請人2人就無資力支出訴
    訟費用之事實提出釋明證據資料，嗣聲請人2人於99年3月12
    日具狀稱：「聲請人丁○○目前無所得，名下土地1筆為本
    件訴訟紛爭所在，且已設定本金最高限額5400萬元抵押權(
    共同擔保)，超出該筆土地之價值，並無再為變價換得現金
    之可能。另聲請人昶麟公司自91年4月3日起停業，無任何營
    業收入，並自96年起積欠公法上給付義務877872元無法清償
    ，昶麟公司迄今未申請復業，仍處於停業狀態」等語，但本
    院斟酌卷內相關證據資料，且以下列理由認為聲請人2人仍
    屬有資力，僅係蓄意隱藏資力，藉此作為無資力支出訴訟費
    用之假象：
  (一)聲請人昶麟公司固自91年4月3日停業迄今，在名義上已無
      任何營業收入，然該公司之實收資本總額既達7000萬元，
      89年度資產淨值總額仍有6467萬餘元，已如前述，聲請人
      昶麟公司自91年4月3日停業迄今約有8年，顯無繼續經營
      之意，已有歇業之事實，聲請人昶麟公司復未依公司法規
      定解散公司及進行清算程序，任令該公司高達數千萬元之
      資產淨值閒置，其作法有違常理。
  (二)又聲請人昶麟公司主張該公司資金已投入本件訴訟之系爭
      建築方案乙事縱令屬實，然其中坐落台中縣神岡鄉之「昶
      麟喜事」建案，該建案之28戶房屋均已完工90%以上，祇
      差尚未取得台中縣政府核發使用執照而已，聲請人昶麟公
      司即使因本件訴訟之糾紛而與該建案之承購戶解約退款，
      致受有相當之損害，但該建案坐落基地即台中縣神岡鄉○
      ○○段後壁厝小段6─1、6─451至6─479地號等30筆土地
      目前雖然均登記在第3人名下，實際上係聲請人昶麟公司
      當時為節省稅金需要而登記在第3人名下，實質上仍為聲
      請人昶麟公司所有，此為聲請人昶麟公司自承在卷(參見
      本院卷第五宗，97年11月18日言詞辯論筆錄第1頁及97年
      12月23日書狀第3頁)，而該建案之28戶建物亦為聲請人昶
      麟公司所有，即使已建造完成約10年，未經居住使用，外
      觀尚稱完整良好(參見歐亞不動產估價師聯合事務所估價
      報告書內附建物現狀照片所示)，建物或因無法取得使用
      執照導致價值有所減損，在不動產市場仍具有交易價值，
      客觀上絕非毫無價值可言，且該28戶建物亦未設定任何負
      擔，自不能因本件訴訟而暫時不便處分，遽認為其價值為
      零。至該28戶建物坐落基地之30筆土地縱經設定本金最高
      限額5400萬元抵押權，但依該30筆土地之土地登記謄本記
      載，抵押債務人為第3人黃坤銘，即使日後該抵押債務遭
      抵押權人求償而聲請查封拍賣該30筆土地，因抵押債務人
      並非聲請人昶麟公司，抵押權人倘受償不足額，亦無從對
      聲請人昶麟公司行使權利，故該抵押權人日後將如何求償
      及行使權利，在法律上對聲請人昶麟公司之資力應不生影
      響甚明。
  (三)聲請人丁○○目前雖無所得，惟其名下仍有坐落台中縣神
      岡鄉○○○段後壁厝小段6─469地號土地1筆，而該筆土
      地亦為前揭聲請人昶麟公司在台中縣神岡鄉「昶麟喜事」
      建案之30筆建築基地之1，依前述，聲請人丁○○持有該
      筆土地應係為聲請人昶麟公司之利益而持有，即為配合聲
      請人昶麟公司節稅而充當聲請人昶麟公司之「人頭」，且
      依聲請人2人在本件訴訟之主張，坐落台中縣大雅鄉○○
      段3141地號土地(下稱自立段3141地號土地)，係聲請人昶
      麟公司以其法定代理人子○○名義於87年3月18日向第3人
      丙○○購買，價金為3704萬7910元，而聲請人2人就自立
      段3141地號土地簽訂合建契約，聲請人丁○○係居於地主
      地位，負責提供土地(取得土地之成本)，故取得自立段
      3141地號土地之資金應由聲請人丁○○負擔，聲請人昶麟
      公司僅係先行墊付購地資金予地主丙○○而已，但自立段
      3141地號土地過戶前，聲請人昶麟公司突有大額現金周轉
      需求，遂高請原地主丙○○向台中市第一信用合作社辦理
      抵押借款3200萬元，將借得資金交付聲請人昶麟公司使用
      ，事後再由聲請人丁○○承接係承接原地主丙○○之抵押
      債務3200萬元，以為出資方式，差額部分則由合建案聲請
      人丁○○應分得利潤抵扣之等語(以上參見本院卷第五宗
      ，聲請人97年10月28日書狀第2頁、97年12月23日書狀第5
      頁)，可見聲請人丁○○若非充任聲請人昶麟公司之人頭
      ，其資力顯然甚佳，否則如何能承接3200萬元之貸款債務
      ，並負擔每月高達236712元之貸款利息？另從聲請人丁○
      ○承接原地主丙○○抵押借款3200萬元債務前後，台中市
      第一信用合作社出具聲請人丁○○及地主丙○○繳納利息
      收據之「自動轉息帳號：00-00-00 0000」亦為同一之情
      形(參見本院卷第五宗，聲請人97年10月28日書狀證12)，
      亦可認定聲請人丁○○之利益已與聲請人昶麟公司之利益
      結合為一，從而聲請人丁○○既係為聲請人昶麟公司之利
      益而擔任上開土地所有權人、3200萬元抵押借款之債務人
      ，則聲請人丁○○有無資力支出訴訟費用乙事應與聲請人
      昶麟公司有無資力為一體觀察判斷，自不宜個別認定，否
      則即有與事實失真之嫌，故本院依前開理由認定聲請人昶
      麟公司應有資力支出訴訟費用，尚不得因聲請人丁○○目
      前名下無所得及名下不動產已設定高額抵押權乙事，遽認
      聲請人丁○○為無資力之人甚明。
四、又民事因財產權而起訴，其訴訟標的之金額或價額未滿一百
    元者免徵裁判費，一百元以上者，每百元徵收一元，其畸零
    之數不滿百元者，以百元計算。核定訴訟標的之價額，以起
    訴時之交易價額為準，無交易價額者，以原告就訴訟標的所
    有之利益為準。92年9月10日廢止前民事訴訟費用法第2條第
    1項、第4條第2項設有規定。聲請人2人提起本件國家賠償等
    訴訟之時點為88年9月20日，已如前述，故本件訴訟標的價
    額之核定及徵收，應適用92年9月10日廢止前民事訴訟費用
    法第2條第1項及第4條第2項等規定，始為適法。另聲請人昶
    麟公司、丁○○等2人起訴之訴訟標的價額核定，應依其起
    訴狀聲明欄請求金額記載分別為2億2858萬5300元、7763萬
    2200元，依序應徵第一審裁判費228萬5853元、77萬6322元
    ，即令聲請人2人在本件審理過程曾為請求金額之減縮，依
    上開法條規定，應徵第一審裁判費數額依「起訴時」核定之
    ，自不受聲請人2人事後減縮請求金額之影響。再本院曾於
    88年10月1日以88年度補字第2063號裁定命聲請人2人補繳第
    一審裁判費306萬2175元，該裁定已於88年10月16日合法送
    達聲請人2人之送達代收人(參見本院卷第一宗第73頁以下)
    ，但該補費裁定係命合併繳納，疏未審酌聲請人2人各有不
    同之損害及請求金額，致未區別聲請人2人應各自補繳之第
    一審裁判費數額，尚有未洽，自應重新裁定如主文第2項、
    第3項所示，聲請人2人如逾期拒不繳納，法院得逕行駁回聲
    請人2人之訴訟。
五、另依民事訴訟法第110條第1項第1款規定，准予訴訟救助之
    範圍，包括暫免裁判費及其他應預納之訴訟費用，而同法第
    113條第1項亦規定，撤銷訴訟救助時，應命補繳暫免之費用
    ，故本件訴訟在審理過程曾囑託歐亞不動產估價師聯合事務
    所為鑑定，該項鑑定費用為29萬元，依同法第94條之1第1項
    規定，原應由原告當事人預納，但依同法第110條第2項規定
    ，准予訴訟救助時應由國庫墊付，而本件訴訟救助既經撤銷
    ，該項暫免之第一審鑑定費用自應命原告即聲請人2人補繳
    ，然本件在囑託鑑定之初已由聲請人2人先行預納鑑定費用
    20萬元，餘額9萬元始由國庫墊付，從而聲請人2人應共同補
    繳之第一審鑑定費用為9萬元，爰諭知如主文第4項所示。
六、爰依民事訴訟法第113條第1項、第95條、第78條、第85條第
    1項前段，裁定如主文。
中    華    民    國    99    年    3     月    30    日
                  民事第三庭    法  官  林金灶
以上正本係照原本作成。
本裁定關於撤銷訴訟救助部分，如有不服，應於送達後10日內向
本院提出抗告狀（須附繕本），並繳納抗告裁判費新臺幣1,000
元。其餘部分則不得抗告。
中    華    民    國    99    年    3     月    30    日
                                書記官  李國敬

司法院資訊處製作；財團法人民間司法改革基金會備份。
